【裁判字號】    91,上訴,1932
【裁判日期】    920311
【裁判案由】    偽造文書等
【裁判全文】
臺灣高等法院高雄分院刑事判決                  九十一年度上訴字第一九三二號
    上  訴  人  丁○○
    即  被  告
    選任辯護人  楊水柱律師
右上訴人因偽造文書等案件，不服台灣高雄乙方法院九十年度易字第二四一六號中華
民國九十一年十月三十一日第一審判決（起訴案號：台灣高雄乙方法院檢察署八十九
年度調偵字第二一四號、偵字第一五四九五、二八五三三號），提起上訴，本院判決
如左：
    主  文
原判決撤銷。
丁○○共同連續行使偽造私文書，足以生損害於他人，處有期徒刑貳年陸月。
    事  實
一、丁○○與古啟振（未經偵查起訴）係朋友關係，丁○○自民國八十七年二月間起
    ，在高雄市○○區○○街六八巷四十八號住處，自任會首召集互助會，嗣丁○○
    因遭古啟振等會員倒會，致周轉不靈，經濟陷入困難，竟與古啟振共同基於意圖
    為自己不法所有及行使偽造私文書之概括犯意聯絡，在上址住處，丁○○於下列
    (一)至(八)所示由其自任會首召集之互助會（均採外標制即會首及活會會員每月應繳
    納固定會金，死會會員每月應繳納固定會金及其得標之標息。），與古啟振共同
    冒用他人名義參加，並於投標時，利用會員間不盡相識之機會，冒用冒名參加之
    人頭會員或真正會員等人名義，在空白紙上填寫標金，偽造標單，並提出參加競
    標而行使，足以生損害於被冒名之人或遭冒標之會員，且均因而得標，致使其他
    會員誤信該遭冒名或冒標之會員得標；丁○○對該被冒標之會員，亦佯稱係其他
    會員得標，致使尚未得標之會員陷於錯誤而交付會款，共計詐得新台幣（下同）
    一千一百三十六萬元。詳情如左：
  (一)八十七年二月十五日起會，八十八年十二月十五日止會，每會二萬元，全部會員
    連同會首共二十六會，每月十五日開標，每年二月十五日、八月十五日加標之互
    助會，共同冒用李可人名義參加互助會，於附表一編號一至八所示時間，以該附
    表所示被冒名參加人李可人，及其他真正會員辛○○、王豫瑩、路伯伯、張敏珍
    、李媽媽、陳淑真等人名義，連續以附表一編號一至八所示標息冒標，而詐得該
    附表所示金額，合計一百六十二萬元（此部分為起訴書附表編號一所示之互助會
    ，參照原審卷三七頁互助會標單）
  (二)於八十七年三月十五日起會，八十九年一月十五日止會，每會二萬元，全部會員
    連同會首共二十六會，每月十五日開標，每年三月十五日、九月十五日加標之互
    助會，共同冒用李可人名義參加互助會，於附表二編號一至七所示時間，以該附
    表所示被冒名參加人李可人，及其他真正會員王豫瑩、王魯燕、姚紹偉、戊○○
    及徐玉新等人名義，連續以附表二編號一至七所示標息冒標，詐得該附表所示金
    額，共計一百七十萬元（此部分即起訴書附表編號二所示互助會參照原審第三十
    八頁互助會標單）。
  (三)於八十七年五月十五日起會，八十九年一月十五日止會，每會三萬元，全部會員
    連同會首共二十一會，每月十五日開標之互助會，亦共同冒用李可人名義參加互
    助會，於附表三編號一至六所示時間，以該附表所示被冒名參加人李可人，及其
    他真正會員王豫瑩、姚紹偉、丙○及己○○等人名義，連續以該附表所示標息冒
    標，詐得附表三編號一至六所示金額，共計一百七十七萬元（此部分為起訴書附
    表編號三之互助會，參照原審卷第三十八之一頁互助會標單）。
  (四)於八十七年七月十五日起會，八十九年三月十五止會，每會三萬元，全部會員加
    上會首共二十六會，每月十五日開標，每年二月十五日、六月十五日、十月十五
    日加標之互助會，共同冒用古家宜、陳先生與李可人等人名義參加互助會，並於
    附表四編號一至九所示時間，以該附表所示被冒名參加人古家宜、陳先生、李可
    人，及其他真正會員王豫瑩、唐翠華、姚紹偉、王玉蘭等人名義，連續以附表四
    編號一至九所示標息冒標，共計詐得如該附表所示金額四百十一萬元（此部分為
    起訴書附表編號四所示互助會，參照原審卷第三十九頁互助會標單）。
  (五)於八十七年十一月十五日起會，八十九年二月十五日止會，每會三萬元，全部會
    員連同會首共二十一會，每月十五日開標，每年二月十五日、五月十五日、八月
    十五日、十一月十五日加標之互助會，共同冒用李可人名義參加互助會，於附表
    五編號一、二所示時間及標息，均以被冒名參加之李可人名義冒標，計詐得如該
    附表所示款項六十萬元（參照原審四三頁互助會標單之記載）。
  (六)於八十八年二月十五日起會，九十年四月十五日止會，每會二萬元，全部會員連
    同會首共三十一會，每月十五日開標之互助會，共同冒用李可人之名義參加互助
    會，於八十八年四月十五日（即第三會）時，以被冒名參加者李可人之名義及七
    千三百元之標息冒標，詐得金額五十四萬元（扣除會首一會、第二會得標之死會
    一會及被冒名者李可人二會，並參照原審卷第四十一頁之標單記載）。
  (七)於八十八年七月十五日起會，九十年三月十五日止會，每會三萬元，全部會員連
    同會首共二十一會，每月十五日開標之互助會，共同冒用李可人名義參加互助，
    並於八十八年八月十五日（即第二會）時，以被冒名參加之李可人名義併四千六
    百元之標息冒標，因此詐得五十四萬元（扣除會首一會及被冒名者李可人二會，
    並參照原審卷第四十二頁標單之記載）。
  (八)於八十八年九月十五日起會，九十年七月十五日止會，每會二萬元，全部會員連
    同會首共二十六會，每月十五日開標之互助會，共同冒用李可人名義參加互助會
    ，於八十八年十月十五日（即第二會）時，以該被冒名參加之李可人名義及四千
    六百元之標息冒標，詐得四十六萬元（扣除會首一會及被冒名者李可人二會，並
    參照原審卷第四十頁標單之記載）。
  嗣於八十八年十一月十五日，丁○○宣佈倒會，戊○○、辛○○及己○○等活會會
  員始發現上開冒標情事，而知受騙。
二、丁○○明知其於八十七年間，經濟情況惡化，已無支付會款之能力，竟承前意圖
    為自己不法所有之詐欺概括犯意，於八十八年八月間，並無依約繳納會款、加入
    互助會之真意，仍佯稱願依各期標金繳納活會會款，且於得標後繳納全額死會會
    款暨標息云云，參加甲○○擔任會首所召集，會期自八十八年八月十五日起至九
    十年八月十五日止，每會一萬元，採外標制，全部會員連同會首共計二十五會，
    每月十五日在高雄市○○區○○路七一二巷會議室開標之互助會，致甲○○不知
    有詐，陷於錯誤，而允諾丁○○參加二會，丁○○旋於八十八年十月十五日即第
    二會時，以一千八百元之標息標得會款，因此詐得會款共計二十三萬元。嗣丁○○於八十八年十一月間未出面繳納死會會款及標息，甲○○始知受騙。
三、案經辛○○、己○○、丙○、庚○○、壬○○、戊○○、癸○○等人訴由臺灣高
    雄乙方法院檢察署檢察官偵查起訴。
    理  由
一、右開事實欄一冒用他人名義參加互助會，並冒他人名義偽造標單，於標單上載明
    標取之利息，並持以競標行使，詐取會款，及事實欄二明知無支付會款之能力，
    仍佯稱加入甲○○召集之互助會，詐標會款等事實，業據被告丁○○於本院坦認
    無訛，核與告訴人辛○○、己○○、丙○、庚○○、壬○○、戊○○、癸○○、
    甲○○於偵查及原審審理時所指訴情節相符，並經證人古啟振、路羽平、樊林碧
    燕、蕭龔金蘭、姚紹偉、李可人及王豫瑩分別於偵查及原審審理時證述明確，復
    有如事實欄一至八所示互助會會單八張（原審卷三十七頁至四十三頁）、甲○○
    所召集互助會之會單一紙（八十九年度偵字第二八五三三卷第四頁）附卷可憑，
    足徵被告上開自白與事實相符，堪予採信。至被告雖辯稱：伊是被古啟振倒會連
    累，與古啟振並非共犯云云，惟上開古啟振自八十七年間起，即因週轉困難，已
    無力繳付每月會款，經被告同意後，冒用李可人、陳先生、古家宜名義參加互助
    會，再以標得之會款而繳納會息等情，已據證人古啟振證稱屬實（原審卷第九一
    至九六頁），參以被告明知證人無力繳納會款，竟仍應允其以參加新會再標得會
    款之方式以會養會，且證人所參加之互助會，亦未繳納首會款，每次標會之標息
    均係由被告與古啟振商議決定，並由被告填寫標單冒用他人名義競標，得標後並
    未將會款交給古啟振，而抵繳其積欠被告之會款等情，均為被告所自承在卷（原
    審卷九五頁、一八七頁），顯見被告與證人古啟振彼此間，就冒用他人名義參加
    互助會，及偽造標單，持以行使競標，詐取會款之犯行，確有犯意之聯絡及行為
    之分擔無訛。綜上，本件事證明確，被告前述犯行，均堪認定。
二、按我國民間互助會，係由會首招募會員參加所組成，每於標會時，通常由欲標取
    會款之會員，在空白紙條上，或僅書立其姓名、綽號及數字者，甚或祇書寫數字
    而未書立其姓名、綽號，另以上開言詞等方法表示係何會員所出具者，則依習慣
    或特約均足以辨明係該會員以所書數字為標息金額參加競標之標單，應屬刑法第
    二百二十條（修正前）以私文書論之準私文書（最高法院八十九年台上字第一三
    一九號、八十二年台上字第三五０八號判決意旨參照）。核被告事實欄一冒用他
    人名義偽造標單，行使得標以詐取會款之行為，係犯刑法第二百十六條、第二百
    二十條第一項、第二百十條之行使偽造準私文書罪及同法第三百三十九條第一項
    之詐欺取財罪；其事實欄二並無繳納會款之真意，佯稱詐標而得取會款之行為，
    係犯刑法第三百三十九條第一項之詐欺取財罪。被告與古啟振就上開事實欄一之
    犯行，有犯意聯絡與行為分擔，為共同正犯。被告偽造得標之標單後持以行使，
    其偽造之低度行為應為行使之高度行為所吸收，不另論罪。又上開互助會之標單
    ，均僅填寫標金，並未書寫姓名等情，已據被告供承在卷，並據告訴人等陳稱明
    確，是被告既無偽簽他人姓名，即不構成偽造署押之犯行，併此敘明。再被告一
    投標行為，同時向多數活會會員詐取會款，係以一行為觸犯數詐款罪名，為想像
    競合犯，依刑法第五十五條之規定，應從一重處斷。被告先後多次行使偽造準私
    文書、詐欺取財之行為，時間緊接，手法相同，所犯分別係構成要件相同之罪，
    為連續犯，應依刑法第五十六條之規定各以一罪論。又被告上開行使偽造準私文
    書與詐欺取財二罪間，有方法、結果之牽連關係，應依刑法第五十五條之規定，
    從一較重之行使偽造準私文書罪處斷。檢察官雖漏未就行使偽造標單部分及事實
    欄一(五)至(八)之詐欺取財犯行起訴，惟此二部分與起訴部分均具有連續犯關係，屬
    裁判上一罪，依審判不可分原則，本院自得併予審判。
三、被告犯罪事證明確，原審法院予以論罪科刑，固非無見，惟查：(一)依臺灣民間互
    助會之一般習慣與特約，會員所繳納之首會會款（俗稱之會頭錢），本即歸會首
    所有；而本件查無積極證據足證被告於召集互助會之初即具有不法所有之意圖，
    尚難認被告有詐欺各互助會之首會會款，原判決認被告有詐欺各互助會首會款，
    自有未當。(二)原審認定被告冒用周佳禾之名義參加互助會，及冒用其名義填寫標
    單，持以行使而詐取標金之行為，亦涉犯行使偽造準私文書及詐欺取財罪嫌云云
    ，惟周佳禾為被告之女，業據其提出戶籍謄本一份在卷可憑（本院卷六八頁），
    衡情民間互助會會首或會員以親友名義參加入會，所在多有，是被告以親生女兒
    之名義參加互助會，尚不悖常理；又被告均有以周佳禾繳納會款，亦據其供承在
    卷，故被告以女兒周佳禾名義填寫標單、參與競標，而標取會款之行為，乃其基
    於活會會員乙位得行使之權利，自無行使偽造準私文書或詐欺犯行可言，原判決
    遽予認定，亦有未合。(三)原審又認被告以古啟振名義冒標詐取會款云云，然古啟
    振確有以自身名義參加互助會，且亦有投標並標得會款等情，已據被告及共犯古
    啟振供承一致在卷，詳如前述，故被告並未有前開以古啟振名義冒標詐取會款之
    犯行甚明，原審所認，容有未洽。被告上訴意旨仍執前詞否認犯罪，指摘原判決
    不當，雖無理由，惟原判決既有可議之處，自應由本院予以撤銷改判。被告因周
    轉不靈而冒標互助會，詐取會款，詐取金額高達一千一百餘萬元，損害他人經濟
    財產甚鉅，迄今仍未賠償告訴人之損失，本不宜輕縱，惟念其素行尚佳，有臺灣
    高等法院被告全國前案紀錄表在卷可稽，本次係受他人連累倒會而為犯行，犯後
    復坦承部分犯行等一切情狀，量處如主文第二項所示之刑。另被告偽造之標單，
    雖係供其犯罪所用之物，然均已於得標後丟棄，業據被告陳明在卷，衡情與一般
    互助會之習慣亦無不符，既已滅失而未能扣案，該等標單自無庸宣告沒收，併此
    敘明。
據上論斷，應依刑事訴訟法第三百六十九條第一項前段、第三百六十四條、第二百九
十九條第一項前段，刑法第二十八條、第五十六條、第二百十六條、第二百二十條第
一項、第二百十條、第三百三十九條第一項、第五十五條、罰金罰鍰提高標準條例第
一條前段，判決如主文。
本案經檢察官劉文水到庭執行職務。
中        華        民        國    九十二    年    三    月    十一    日
                              臺灣高等法院高雄分院刑事第六庭
                                  審判長法官  王憲義
                                        法官  張意聰
                                        法官  范惠瑩
右正本證明與原本無異。
如不服本判決應於收受本判決後十日內向本院提出上訴書狀，其未述上訴理由者，
並得於提起上訴後十日內向本院補提理由書狀（均須按他造當事人之人數附繕本)「
切勿逕送上級法院」。
                                      書記官  馬蕙梅
中    華    民    國      九十二      年      三      月     十二   日
附錄：本判決論罪科刑法條
刑法第二百十六條
行使第二百十條至第二百十五條之文書者，依偽造、變造文書或登載不實事項或使登
載不實事項之規定處斷。
刑法第二百十條
偽造、變造私文書，足以生損害於公眾或他人者，處五年以下有期徒刑。
刑法第三百三十九條第一項
意圖為自己或第三人不法之所有，以詐術使人將本人或第三人之物交付者，處五年以
下有期徒刑、拘役或科或併科一千元以下罰金。


司法院資訊處製作；財團法人民間司法改革基金會備份。
